臺灣臺南地方法院柳營簡易庭民事判決
111年度營簡字第424號
原      告  李聖儒  

訴訟代理人  李福川  
            李品薇  
被      告  何佳龍  

            陳財發  

            陳振宏  

            陳雄智  

            陳冠宇  

上列當事人間請求分割共有物事件，經本院於民國111年10月12
日言詞辯論終結，判決如下：
    主  文
兩造共有如附表一、附表二所示之土地及建物，均應予變價分割
，附表一編號1土地變賣所得價金由原告與被告何佳龍、陳財發
、陳振宏、陳雄智、陳冠宇按如附表三編號1土地欄所示應有部
分比例分配；附表一編號2土地變賣所得價金由原告與被告陳財
發、陳振宏、陳雄智、陳冠宇按如附表三編號2土地欄位所示應
有部分比例分配；附表二建物變賣所得價金由原告與被告陳財發
、陳振宏、陳雄智、陳冠宇按附表三中附表二建物欄位所示應有
部分比例分配。
訴訟費用由兩造依附表三應負擔訴訟費用之比例欄位之比例負擔
。　　
　　事實及理由
一、本件被告何佳龍經合法通知，未於言詞辯論期日到場，核無
    民事訴訟法第386條所列各款情形，爰依原告聲請，由其一
    造辯論而為判決。　　
二、原告主張：附表一編號1土地為原告與被告何佳龍、陳財發
    、陳振宏、陳雄智、陳冠宇所共有；編號2土地及附表二建
    物為原告與被告陳財發、陳振宏、陳雄智、陳冠宇所共有（
    下稱系爭2筆土地，系爭建物，合稱系爭房地），各共有人
    應有部分比例分別如附表三所示，各共有人間就系爭房地並
    無不分割之約定，而依系爭2筆土地及系爭建物之使用目的
    ，亦無不能分割之情事，惟兩造無法達成協議分割，爰依民
    法第823條、第824條規定，訴請將系爭2筆土地及系爭建物
    均予以變價分割，變賣所得價金由土地及建物共有人各自按
    應有部分分配等語。並聲明：求為判決如主文第1項所示。
三、被告方面：
　㈠被告陳振宏答辯以：系爭建物係興建在系爭2筆土地上，建物
    當初係由被告陳振宏出資建造，系爭房地目前均係由被告陳
    振宏居住使用，被告陳振宏有繼續使用系爭房地之必要，不
    同意變賣系爭房地，主張原物分割由被告陳振宏分配取得系
    爭房地全部權利，由被告陳振宏以金錢補償其他共有人之方
    式為分割等語。並聲明：原告之訴駁回。
　㈡被告陳財發、陳雄智、陳冠宇陳稱：對於原告及被告陳振宏
    所主張的分割方式都沒有意見等語。
　㈢被告何佳龍未於言詞辯論期日到場，亦未提出書狀作何聲明
    或陳述。
四、得心證之理由：
　㈠查原告係於民國111年2月25日經本院110年度司執字第36511
    號強制執行事件（下稱系爭執行事件）拍賣債務人陳旺吉財
    產而取得系爭2筆土地及系爭建物應有部分如附表三編號1、
    2及附表二建物應有部分欄所示，並已於111年4月12日辦理
    所有權移轉登記完畢，系爭2筆土地及系爭建物之各共有人
    及應有部分如附表三所示之事實，有系爭2筆土地及系爭建
    物之登記第一類謄本在卷可憑，並經本院調閱系爭執行事件
    卷核閱無誤，且為被告所不爭執，自屬事實。
　㈡按各共有人，除法令另有規定外，得隨時請求分割共有物。
    但因物之使用目的不能分割或契約訂有不分割之期限者，不
    在此限，民法第823條第1項定有明文。本件原告主張兩造就
    系爭2筆土地及系爭建物並無不分割之協議，亦無不能分割
    之情事，有系爭2筆土地及系爭建物之登記第一類謄本附卷
    可佐，且為兩造所不爭執，自屬事實，而兩造前經本院簡易
    庭調解，亦無法達成分割之協議，揆諸前揭規定，原告請求
    裁判分割系爭2筆土地及系爭建物，於法自屬有據，應予准
    許。
　㈢次按共有物之分割，依共有人協議之方法行之；分割之方法
    不能協議決定，或於協議決定後因消滅時效完成經共有人拒
    絕履行者，法院得因任何共有人之請求，命為下列之分配：
    1.以原物分配於各共有人。但各共有人均受原物之分配顯有
    困難者，得將原物分配於部分共有人。2.原物分配顯有困難
    時，得變賣共有物，以價金分配於各共有人；或以原物之一
    部分分配於各共有人，他部分變賣，以價金分配於各共有人
    ，民法第824條第1項、第2項分別定有明文；又分割共有物
    ，究以原物分割或變價分配其價金，法院固有自由裁量之權
    ，不受共有人主張之拘束，但仍應斟酌當事人之聲明，共有
    物之性質、經濟效用及全體共有人利益等，公平裁量。惟如
    分配原物有困難時，則應予變賣，以價金分配於各共有人（
    最高法院98年度台上字第2058號裁判意旨參照）。經查，系
    爭237-5地號土地為系爭建物之坐落基地，237-4地號土地則
    為屋前道路，而系爭建物為2層樓透天厝，主要建材為鋼筋
    混凝土，1樓、2樓面積各均為89.52平方公尺、陽台面積為1
    0.60平方公尺，僅能由1樓門口出入，有系爭執行卷查封筆
    錄、系爭建物登記謄本及系爭執行卷內之系爭房地現況照片
    可憑，依系爭建物之構造及內部格局以及共有人人數觀之，
    實無從以原物分割方式予以分配，又系爭房地現由被告陳振
    宏居住使用中，被告陳振宏雖主張願分配取得系爭房地，並
    以價金補償其他共有人，惟原物分割會衍生金錢補償及應補
    償價金若干之複雜問題，原告並不同意採上開分割方式，況
    被告陳振宏於本院111年9月7日言詞辯論期日已自陳無資力
    補償其他共有人，嗣於同年10月12日言詞辯論期日雖又一再
    主張願向原告購買應有部分，取得系爭房地全部亦有資力補
    償其他共有人等語，惟原告所有系爭房地應有部分係經由本
    院系爭執行事件拍賣而取得，被告陳振宏苟有資力，則其於
    拍賣程序中即可參與投標或行使共有人優先承買權而免去此
    一分割共有物訴訟，然被告陳振宏及其他被告經本院執行處
    依法通知時並未提出價金優先承買，此業經本院調閱系爭執
    行事件卷核閱無誤，足見被告陳振宏應無資力可以金錢補償
    其他共有人，而原告亦不願由被告陳振宏以價金補償而取得
    系爭房地全部權利之分割方式，其餘被告亦未反對以變賣方
    式為系爭房地之分割方法，故為免滋生價金補償之糾紛，及
    再增加鑑定應以若干金錢補償其他共有人之費用支出，被告
    陳振宏所主張之由其分配取得系爭房地全部權利後由其以價
    金補償其他共有人之分割方式，尚非適當。本院審酌原告主
    張之變價分割方式，已經到場之其他共有人即被告陳雄智、
    陳財發、陳冠宇表示同意，符合大多數共有人之意願，且變
    價分割方式，在自由市場競爭之情形下，可藉由良性公平競
    價之結果，使系爭房地之市場價值極大化，讓各共有人能按
    其所有權應有部分比例分配合理之價金，以兼顧各共有人之
    利益及其公平性，且被告陳振宏或其他共有人若有意買回，
    亦均可藉由公開拍賣競價投標或依法行使優先承買權，此可
    兼顧提高系爭房地價值並保障有意取得系爭房地所有權全部
    之共有人自行依公開拍賣方式競價標買之機會，因認系爭房
    地之分割方法，採變價分割方式，應較能兼顧全部共有人之
    權益，並維護系爭房地之最佳經濟價值，應屬允當可採。
五、綜上所述，原告本於系爭2筆土地及建物共有人之地位訴請
    裁判分割，應予准許。至分割方式以變價方割之方式為宜，
    爰判決原告與被告分別共有之系爭房地應合併變價分割，附
    表編號1、2土地及系爭建物變賣所得價金，分別由系爭2筆
    土地及系爭建物之共有人，各按如附表三各筆土地所示應有
    部分及系爭建物之應有部分比例分配之，並判決如主文第1
    項所示。
六、末按因共有物分割、經界或其他性質上類似之事件涉訟，由
    敗訴當事人負擔訴訟費用顯失公平者，法院得酌量情形，命
    勝訴之當事人負擔其一部，民事訴訟法第80條之1定有明文
    。本件雖准依原告請求分割兩造共有系爭房地，然分割方法
    係法院考量全體共有人利益，認原告主張之分割方案為可採
    ，兩造均同受其利，若全由敗訴之當事人負擔訴訟費用顯失
    公平，爰依前揭規定，就訴訟費用命由兩造按附表三所示之
    應負擔訴訟費用之比例負擔，始為公平合理，併此敘明。
七、據上論結，原告之訴為有理由，依民事訴訟法第80條之1，
    判決如主文。　　　　　 
中　　華　　民　　國　　111 　年　　11　　月　　11　　日
                  臺灣臺南地方法院柳營簡易庭
                                  法  官　童來好
以上正本證明與原本無異。
如不服本判決，應於判決送達後20日內向本庭（臺灣臺南地方法
院柳營簡易庭）提出上訴狀。（須按他造當事人之人數附繕本）
。如委任律師提起上訴者，應一併繳納上訴審裁判費。
中　　華　　民　　國　　111 　年　　11　　月　　11　　日
                                  書記官  吳昕儒
附表一：
編號 土地坐落     面積 權 利 範 圍  縣市 鄉鎮市區  段 小段 地號 平方公尺   1 臺南市 官田區 西庄段  237-4 43  全    部  2 臺南市 官田區 西庄段  237-5 173  全    部 
附表二：
編號 建號 基地坐落 建物門牌 建築式樣主要建築材料及房 屋層數 建物面積（平方公尺）   權利範圍 備   考      樓層面積 附屬建物用途   １ 63 臺南市○○區○○段00000地號 臺南市○○區○○0○0號 2層鋼筋混凝土造，住家用 一層：89.52 二層：89.52 總面積：179.04 陽台：10.6 全部  

附表三：
編號  共 有 人 附表一編號1土地  附表一編號2土地  附表二建物 應負擔訴訟費用之比例  備   註   應有部分  應有部分  應有部分   1 原告李聖儒 10分之1  5分之1  10分之1 2140分之240  2 被告何佳龍 2分之1     2140分之40  3 被告陳財發 10分之1  5分之1  10分之1 2140分之240  4 被告陳振宏 10分之1  5分之1  10分之5 2140分之960  5 被告陳雄智 10分之1  5分之1  10分之2 2140分之420  6 被告陳冠宇 10分之1  5分之1  10分之1 2140分之240